臺灣高雄地方法院民事判決　　　　　　　 99年度訴字第130號
原　　　告
即反訴被告　蔡世雄
訴訟代理人　楊雪貞律師
被　　　告
即反訴原告　蔡世藏
訴訟代理人　許龍升律師
上列當事人間請求遷讓房屋等事件，本院民國100年2 月24日言
詞辯論終結，判決如下：
    主      文
被告應給付原告新臺幣貳拾參萬陸仟伍佰玖拾玖元。
原告其餘之訴駁回。
訴訟費用由被告負擔十分之一，餘由原告負擔。
反訴原告之訴駁回。
反訴訴訟費用由反訴原告負擔。
    事實及理由
一、本訴部分：
（一）原告主張：坐落於高雄市○○區○○段137地號土地及其
      上619、620、621建號即門牌號碼高雄市○○區○○街68
      號、68之1號、68之2號三層樓建物均為原告所有，詎被告
      竟無權占用上開建物中之第3層即武強街68之2號房屋（下
      稱系爭68之2號房屋），而獲有相當於租金之不當得利，
      並致原告受有損害，經原告催討後雖答應返還惟均未依諾
      返還，而係遲至原告本件起訴後，於民國100年1月11日之
      本院言詞辯論期日，始當庭表示拋棄屋內物品之占有任由
      原告處理而返還。被告所獲之不當得利金額，應以系爭房
      屋之課稅現值新台幣（下同）92,400元及系爭68之2號房
      屋所占用上開基地3分之1之面積依申報地價計算之價值（
      申報地價為17200元×面積119平方公尺÷3=682267元）之
      總合，按年息百分之6計算，故被告應按月給付原告3,873
      元【計算式：（92400＋17200×119÷3）×6%÷12=3873
      （元以下均四捨五入）】，爰依民法第179條之不當得利
      法律關係，請求判令被告給付起訴狀繕本送達前5年之不
      當得利金額共232,400元（3873×12×5），及自起訴狀繕
      本送達翌日起至100年1月11日止，按月以3,873元計算之
      金額。
（二）被告則以：被告並非無權占用原告所有之系爭房屋，被告
      占有使用系爭68之2號房屋，係起因於高雄市○○區○○
      街68號、68之1號（下稱系爭68之1號房屋）、68之2號等3
      棟房屋係兩造之母蔡陳琇玉於61年間所建造，蔡陳琇玉於
      建造後將68號房屋登記於自己名下，將系爭68之1號房屋
      登記為被告所有，將系爭68之2號房屋登記為原告所有，
      被告原居住於系爭68之1號房屋，原告則因長期在台中謀
      生未居住於系爭68之2號房屋致該屋閒置，因此蔡陳琇玉
      後來乃指示被告自68之1號搬遷至68之2號，以便將較低樓
      層較易出租之系爭68之1號房屋出租他人，出租所得之租
      金則均由蔡陳琇玉或由原告收取，依此足認原告已透過蔡
      陳琇玉而默示同意系爭68之2號房屋無償借予被告使用。
      又縱認被告係無權占用系爭房屋，然系爭68之1號房屋係
      被告所有，而被告所有之系爭68之1號房屋之租金既均由
      原告收取，原告因此獲有不當得利，應返還於被告，依每
      月租金3,873元計算，原告已收取5年之不當得利金額，被
      告以此金額主張抵銷等語，資為抗辯。並聲明：原告之訴
      駁回。
二、反訴部分：
（一）反訴原告主張：系爭68之1號房屋自61年間起即登記為反
      訴原告所有，詎反訴原告接獲反訴被告提出之本訴起訴狀
      所附建物謄本後，發現系爭68之1號房屋之所有權人竟已
      變更登記為反訴被告所有，且係於81年6月間先移轉登記
      予訴外人李叔杰再移轉登記予反訴被告，惟反訴原告並未
      同意系爭68之1號房屋之移轉，反訴被告於受讓系爭68 之
      1號房屋時，亦明知反訴原告從未有移轉系爭68之1號房屋
      所有權之意思，故系爭68之1號房屋所有權之移轉登記有
      無效之事由，反訴被告係侵害反訴原告之所有權，自應依
      民法第767條中段之所有物侵害排除請求權之規定塗銷所
      有權登記。另反訴被告就系爭68之1房屋並獲有相當於以
      每月3,873元租金計算之不當得利，反訴原告自得請求反
      訴被告返還自反訴狀繕本送達翌日往前回溯5年，及自送
      達翌日起至塗銷系爭68之1房屋所有權登記日止，以每月
      3,873元計算之不當得利金額，爰依民法第767條中段及第
      179條規定等規定之法律關係，提起本件反訴等語。並請
      求判令：１、反訴被告應將系爭68之1號房屋，於81年6月
      15日所為之所有權移轉登記予以塗銷，並移轉登記予反訴
      原告所有。２、反訴被告應給付反訴原告232,400元，及
      自反訴訴狀繕本送達翌日起至前項移轉登記予反訴原告之
      日止，按月給付反訴原告3,873元。
（二）反訴被告則以：原告即反訴被告之本訴係以其為系爭68之
      2號房屋所有權人之身分，依民法第767條及民法第179條
      等規定提起本訴，而反訴原告則請求塗銷系爭68之1號房
      屋之所有權及不當得利，本、反訴間之防禦方法不相牽連
      ，反訴原告顯係意圖延滯訴訟而提起反訴，其反訴為不合
      法，應裁定駁回反訴。又兩造父母係因後來將高雄市○○
      區○○路206號房屋及所坐落基地分配予反訴原告，故於
      81年6月間將包括系爭68號、68之1號、68之2號等3棟房屋
      重新分配予反訴被告等語，資為抗辯。並聲明：反訴原告
      之訴駁回。
三、兩造對下列事項不爭執，並有土地及建物登記謄本在卷可稽
    （卷第5-8、33-35、51-53頁）：
  １、坐落於高雄市○○區○○段137地號土地及其上619、620
      、621建號即門牌號碼高雄市○○區○○街68號、68 之1
      號、68之2號等3層樓建物，自81年6月24日起均登記為原
      告所有。
  ２、被告原占有使用系爭68之2號房屋，後於100年1月11日之
      本院言詞辯論期日當庭表示拋棄屋內物品之占有任由原告
      處理而返還。
  ３、上開68號、68之1號、68之2號房屋原均為兩造父母親所有
      ，是兩造父母親以名為買賣，實為贈與方式將前揭房屋過
      戶登記給原告。
四、本件之爭點：
  １、本件反訴之提起是否合法？
  ２、反訴原告主張反訴被告取得系爭68之1號房屋所有權係屬
      無效，是否有據？
  ３、本訴原告請求本訴被告給付相當於租金之不當得利，是否
      有據？如有理由，其數額為何？本訴被告主張抵銷，是否
      有理由？
  ４、如認反訴被告取得系爭68之1房屋所有權確屬無效，反訴
      原告請求被告應給付相當於租金之不當得利，是否有據？
      如有理由，其數額為何？
五、本件反訴之提起是否合法？
    按反訴之標的，如與本訴之標的及其防禦方法不相牽連者，
    不得提起，民事訴訟法第260條第1項後段定有明文，依此規
    定可知，反訴只要反訴之標的與本訴之標的或其防禦方法相
    牽連者，即得提起之。而所謂相牽連，係指反訴之標的與本
    訴標的間，或反訴標的與防禦方法之間，二者在法律上或事
    實上關係密切，審判資料有共通性或牽連性者而言。經查本
    訴原告係主張系爭68之2號房屋係其所有，請求本訴被告即
    反訴原告遷讓房屋（此部份於嗣後之審理中因已返還而撤回
    ）及請求自起訴狀送達翌日前5年及至遷讓房屋止，按月給
    付相當於租金之不當得利，而本訴被告即反訴原告於本訴則
    以：系爭68之1號房屋為其所有，本訴原告未經其同意將系
    爭68之1號房屋出租並收取租金取，因此而受有不當得利，
    應返還於本訴被告即反訴原告，並主張以該不當得利金額與
    本訴原告所請求之金額抵銷等語為防禦方法，因此本院於審
    理本訴原告所主張之不當得利請求是否有理由時，自應審酌
    本訴被告即反訴原告抵銷抗辯是否成立，而本訴被告即反訴
    原告抵銷抗辯是否成立之先決問題，即為系爭68之1號房屋
    是否為本訴被告即反訴原告所有，此與本訴被告即反訴原告
    主張系爭68之1號房屋為其所有，而反訴請求本訴原告即反
    訴被告回復登記及返還不當得利之請求之反訴訴訟標的與防
    禦方法之間在法律上及事實上之關係密切，且審判資料具有
    共通性及牽連性，自具有牽連關係，故反訴原告提起本反訴
    ，即屬合法，原告即反訴被告辯稱本件反訴之提起為不合法
    ，自不足採。
六、反訴原告主張反訴被告取得系爭68之1號房屋所有權係屬無
    效，是否有據？
    反訴原告雖主張反訴被告取得系爭68之1號房屋所有權係屬
    無效，惟按「依本法所為之登記，有絕對之效力。」，土地
    法第43條定有明文，依上開法條之規定，系爭68之1號房屋
    既登記在反訴被告名下，自應推認係反訴被告所有。次按「
    「當事人主張有利於己之事實者，就其事實有舉證之責任。
    」，民事訴訟法第277條前段定有明文，又「民事訴訟如係
    由原告主張權利者，應先由原告負舉證之責，若原告先不能
    舉證，以證實自己主張之事實為真實，則被告就其抗辯事實
    即令不能舉證，或其所舉證據尚有疵累，亦應駁回原告之請
    求。」，有最高法院17年上字第917號判例要旨可參。本件
    反訴原告主張反訴被告取得系爭68之1號房屋之所有權，有
    無效之原因，惟為反訴被告所否認，依上開法條及最高法院
    判例要旨之說明，反訴原告自應舉證以實其說，惟反訴原告
    僅空言主張，而未舉證以實其說，其上開主張，已不足採信
    ，而應駁回其請求。況辦理所有權移轉登記，依土地法及土
    地登記規則之規定，必須提出所有權人之身份證件原本、印
    鑑登記證明、所有權狀原本等證件，而印鑑登記證明依規定
    必須由本人親自申請，另身份證件原本及所有權狀原本，依
    常情則都是由所有權人本人保管，故如非身為所有權人之反
    訴原告同意，他人如何能取得上開證件；又辦理系爭68號、
    68之1號、68之2號房屋過戶予反訴被告者既是兩造之父母，
    衡諸常情，如非反訴原告確曾同意，兩造之父母應無特別偏
    坦均為其子之反訴被告，並甘冒刑法偽造文書罪刑處罰之理
    ，故依上開證據，亦堪認反訴原告應確實曾同意將系爭68之
    1 號房屋過戶移轉登記為反訴被告所有，故反訴原告之此部
    份主張，即不足採信。
七、本訴原告請求本訴被告給付相當於租金之不當得利，是否有
    據？如有理由，其數額為何？本訴被告主張抵銷，是否有理
    由？
（一）按「原告對於自己主張之事實已盡證明之責後，被告對其
      主張，如抗辯其不實並提出反對之主張者，則被告對其反
      對之主張，亦應負證明之責，此為舉證責任分擔之原則。
      」，有最高法院18年上字第2855號判例要旨可參。又「以
      無權占有為原因，請求返還土地者，占有人對土地所有權
      存在之事實無爭執，而僅以非無權占有為抗辯者，土地所
      有權人對其土地被無權占有之事實無舉證責任，占有人自
      應就其取得占有係有正當權源之事實證明之。」，亦有最
      高法院85年度台上字第1120號判決要旨可參。經查，本訴
      被告就系爭68之2號房屋為本訴原告所有並不爭執，而以
      本訴原告曾透過蔡陳琇玉而默示同意系爭68之2號房屋無
      償借予其使用抗辯（其抗辯系爭68之1號房屋反訴被告取
      得所有權係屬無效，仍為其所有部份，不足採信，業見前
      段所述），惟為本訴原告所否認，依上開法條之規定及判
      例要旨之說明，自應由本訴被告就其所抗辯之上開事實舉
      證以實其說，惟本訴被告僅以空言爭執，而未舉證以實其
      說，則其此部份之抗辯，亦不足採信。
（二）次按「無法律上之原因而受利益，致他人受損害者，應返
      還其利益。」，民法第179條前段定有明文。又「無正當
      權源而使用他人所有之不動產，即可獲得相當於租金之利
      益，為社會通念。」，有最高法院61年度台上字第1695號
      判例可資參照。本訴被告既無合法之權源而占用系爭土地
      ，則其受有相當於租金之利益，並致本訴原告受有損害，
      即甚明確，故本訴原告依不當得利之法律關係，請求本訴
      被告返還相當於租金之利益，即屬有據。再按，城市地方
      房屋租金，以不超過土地及建築改良物申報總價年息10%
      為限；租用基地，建築房屋，亦準用之，土地法第97條第
      1項、第105條分別定有明文。所謂土地總價額，依土地法
      施行法第25條之規定，係以法定地價為準；而法定地價，
      依土地法第148條之規定，係指土地所有人依該法規定所
      申報之地價；在平均地權條例施行區域，係指土地所有人
      於地政機關舉辦規定地價或重新規定地價之時，於公告申
      報地價期間自行申報之地價，未於該期間內申報者，指地
      政機關公告之地價而言，平均地權條例第16條亦有規定。
      又「基地租金之數額，除以基地申報地價為基礎外，尚須
      斟酌基地之位置，工商業繁榮之程度，承租人利用基地之
      經濟價值及所受利益等項，並與鄰地租金相比較，以為決
      定，並非必達申報總地價年息百分之十最高額。」，有最
      高法院68年度台上字第3071判例之要旨可參。經查，本院
      審酌系爭68之2號房屋，係坐落於高雄市○○區○○街，
      而高雄市係屬都會地區，且為直轄市，工商業及經濟均甚
      為繁榮，交通及生活機能亦佳，則依系爭房屋之上開地理
      位置、工商業繁榮程度、經濟價值，及系爭68之2號房屋
      本訴被告係供自己居住而非供營業使用，其所受之利益尚
      非高等情，認本訴原告請求之相當於租金之不當得利金額
      ，應依房屋現值及申報地價計算之地價總額之總合，按年
      息5%計算，始為相當及公允。查系爭68之2號房屋之課稅
      現值為69,100元，並非本訴原告主張之92,400元，有縣市
      合併改制前之高雄市稅捐處房屋課稅明細表在卷可稽（卷
      第15頁），另系爭68之2號房屋占用之同段137地號土地之
      申報地價為17200元、面積119為平方公尺，亦有土地登記
      謄本在卷可稽（卷第5頁），則依此計算，本訴被告應按
      月返還本訴原告之不當得利金額應為3,131元【計算式：
      〔69100＋（17200×119÷3）〕×5%÷12=3131（元以下
      均四捨五入）】，故起訴狀繕本送達前5年之不當得利共
      為187,860元（3131×12×5），另起訴狀繕本送達翌日為
      98 年9月26日，自該日起至100年1月11日止之期間共1年3
      月又17日，按月以3,131元計算之金額為48,739元【計算
      式：（12＋3）×3131＋17×（3131÷30）=48739（元以
      下均四捨五入）】，二者合計共為236,599元，故本訴原
      告於得請求本訴被告給付236,599元之範圍內，為有理由
      ；至其逾此範圍以外之請求，則無理由。
（三）本訴被告主張抵銷，是否有理由？
      本訴被告抗辯系爭68之1號房屋本訴原告取得所有權係屬
      無效，仍為其所有部份，不足採信，業見前述，則其主張
      本訴原告因此受有不當得利，而主張扺銷云云，即不足採
      。
八、如認反訴被告取得系爭68之1房屋所有權確屬無效，反訴原
    告請求被告應給付相當於租金之不當得利，是否有據？如有
    理由，其數額為何？
    反訴原主張系爭68之1號房屋反訴被告取得所有權係屬無效
    ，仍為其所有部份，不足採信，業見前述，則其主張反訴被
    告因此受有不當得利云云，亦不足採。
九、綜上所述，本訴原告依民法第179條規定之不當得利法律關
    係，請求被告給付236,599元部份，為有理由，應予准許；
    至其逾此範圍以外之請求，為無理由，應予駁回。反訴原告
    之訴，則為無理由，應予駁回。
十、本件事證已臻明確，兩造其餘之攻擊或防禦方法及證據，經
    本院斟酌後，認為均不足以影響本判決之結果，無逐一詳予
    論駁之必要，併此敘明。
十一、訴訟費用負擔之依據：民事訴訟法第78條、第79條。
中    華    民    國   100    年    3     月    17    日
                  民事第四庭    法  官  郭文通
以上正本係照原本作成。
如對本判決上訴，須於判決送達後20日內向本院提出上訴狀。如
委任律師提起上訴者，應一併繳納上訴審裁判費。
中    華    民    國   100    年    3     月    17    日
                                書記官  黃琬婷